【裁判字號】    96,簡上,120
【裁判日期】    970828
【裁判案由】    確認債權不存在
【裁判全文】
臺灣臺北地方法院民事判決             96年度簡上字第120號
上  訴  人  甲○○
被上訴人    大眾電信股份有限公司
法定代理人  乙○○
訴訟代理人  丁○○
被上訴人    惠榮資訊股份有限公司
法定代理人  丙○○
訴訟代理人  戊○○
上列當事人間確認債權不存在事件，上訴人對於中華民國95年12
月18日本院臺北簡易庭95年度北簡字第33827號第一審判決提起
上訴，本院於97年8月11日辯論終結，判決如下：
    主  文
上訴駁回。
第二審訴訟費用由上訴人負擔。
    事實及理由
壹、程序方面：
    按當事人喪失訴訟能力或法定代理人死亡或其代理權消滅者
    ，訴訟程序在有法定代理人或取得訴訟能力之本人，承受其
    訴訟以前當然停止；前條所定之承受訴訟人，於得為承受時
    ，應即為承受之聲明，民事訴訟法第170條、第175條第1項
    分別定有明文。經查，被上訴人大眾電信股份有限公司（下
    稱大眾電信公司）於民國97年5月5日法定代理人變更為乙○
    ○，業經其具狀聲明承受訴訟，並提出公司變更登記表乙份
    為憑（見本院卷第207頁），核無不合，應予准許。
貳、實體方面：
一、上訴人起訴主張：被上訴人大眾電信公司前以訴外人吳念真
    為廣告代言人，推出PHS + GSM雙門號手機等於0元之促銷方
    案，上訴人因此至被上訴人大眾電信公司之經銷商即被上訴
    人惠榮資訊股份有限公司（下稱惠榮公司）所設門市申購系
    爭PG980機型手機，並簽發手機費用新臺幣（下同）1萬1976
    元及專案服務費3000元之信用卡簽帳單，惟上開手機門號促
    銷方案之廣告就有無「專案服務費」或「特別處理費」前後
    記載不一，宣傳廣告涉及不實。上訴人因信賴被上訴人大眾
    電信公司先前製作第一套無記載「專案服務費」或「特別處
    理費」之廣告，以為3000元之帳單僅供被上訴人惠榮公司向
    被上訴人大眾電信公司請款之用而簽名，上訴人從未同意支
    付3000元之專案服務費，雙方意思表示不一致，契約不成立
    ，又上訴人與被上訴人惠榮公司間並無任何契約法律關係，
    是被上訴人惠榮公司溢收上訴人3000元，即屬無據。另被上
    訴人大眾電信公司對於所提供電信服務契約之價金部分除有
    上述不實廣告外，服務功能亦違反契約約定，缺少拇指郵件
    及大眾加值之效用，該電信服務契約之價金及功能均未意思
    表示合致，契約並未成立，因此該契約所衍生之手機價金債
    權1萬1976元即不存在，爰提起本件訴訟，確認上訴人與被
    上訴人大眾電信公司、惠榮公司間之上開1萬1976元及3000
    元債權均不存在等語。
二、被上訴人大眾電信公司抗辯稱：被上訴人大眾電信公司PHS
    五週年超值回饋平面廣告有「辦理本專案須另繳專案服務費
    3000元」之說明，以及電視廣告有「本專案$11,976得以信
    用卡分期付款（499X24期）或一次付清，辦理本專案須另繳
    專案服務費3000元，專案期間：95/6/30前有效」等字幕顯
    示，係基於服務客戶立場與銀行合作，提供分期付款方式供
    被上訴人惠榮公司與用戶間多一種付款方式之選擇，故信用
    卡1萬1976元帳單上才會出現被上訴人大眾電信公司名稱，
    被上訴人大眾電信公司嗣後再將該筆入帳金額用以沖抵經銷
    商即被上訴人惠榮公司之貨款債務，並無上訴人所稱不實廣
    告之情事。上訴人於95年5月10日在被上訴人大眾電信公司
    之經銷商即被上訴人惠榮公司Kmall門市簽訂PHS超低電磁波
    行動電話服務申請書，門市銷售小姐已向上訴人清楚說明PG
    980機型手機功能，並依被上訴人大眾電信公司PHS五週年超
    值回饋廣告單內容，向上訴人說明申辦該型手機及門號應收
    取之費用，上訴人同意後分別於手機費用1萬1976元及專案
    服務費3000元之信用卡簽帳單上簽名，雙方買賣並無必要之
    點不合致之情形。又被上訴人惠榮公司與被上訴人大眾電信
    公司間屬經銷關係，被上訴人大眾電信公司早已將手機銷售
    賣斷予被上訴人惠榮公司，且上訴人於向被上訴人惠榮公司
    購買PG980機型手機時，所開立之發票乃被上訴人惠榮公司
    之發票，非被上訴人大眾電信公司之發票，是就系爭手機買
    賣之法律關係而言，出賣人應為被上訴人惠榮公司，上訴人
    僅就租用門號始向被上訴人大眾電信公司申辦，上訴人就手
    機價金對被上訴人大眾電信公司並無確認利益。另上訴人稱
    「大眾電信公司、惠榮公司製作第一套廣告宣傳資料、經銷
    商海報、...，無『特別處理費』之記載... 」等語，惟被
    上訴人大眾電信公司原即未曾向上訴人要求支付其所稱之「
    特別處理費」，且依上開PHS五週年超值回饋廣告DM上，本
    即無「特別處理費」之記載。至於該廣告DM上「辦理本專案
    需另繳專案服務費3000元」之記載，係經上訴人同意並於「
    專案服務費3000元」簽帳單親自簽名後收取，簽署信用卡帳
    單係為付款之目的為一般社會大眾所熟知，且就上訴人之智
    識程度，不容簽署後又藉詞否認其效力，上訴人前揭主張並
    無理由等語。
三、被上訴人惠榮公司則以：被上訴人惠榮公司係被上訴人大眾
    電信公司之數家經銷商之一，所使用之廣告宣傳單皆為被上
    訴人大眾電信公司設計、製造與提供，被上訴人惠榮公司絕
    無自行印製其他不實廣告DM，上訴人於95年5月10日至被上
    訴人惠榮公司所設門市購買系爭手機，經被上訴人惠榮公司
    與上訴人就手機費用1萬1976元及專案服務費3000元達成合
    意後，上訴人於信用卡簽帳單上簽名以支付價金，被上訴人
    惠榮公司同時交付相關發票予原告，即已成立買賣契約。另
    被上訴人大眾電信公司提供之廣告DM內容已就上訴人買賣契
    約成立後，即實質享有手機費用1萬1976元分24期，每期499
    元之分期付款及每月500元之國內通話費免費之優惠內容詳
    細記載，並無上訴人所稱「惟上揭標的『專案服務費』僅為
    空虛名詞，不具實質意義，其內容為何？」之情形，是上訴
    人以其與被上訴人惠榮公司間無契約法律關係為由，確認被
    上訴人惠榮公司對上訴人3000元債權不存在，為無理由等語
    ，資為抗辯。
四、原審為上訴人敗訴之判決，上訴人不服，提起本件上訴，並
    聲明：(一)原判決廢棄；(二)確認被上訴人大眾電信公司對上訴
    人之1萬1976元債權不存在；(三)確認被上訴人惠榮公司對原
    告之3000元債權不存在等語。被上訴人大眾電信公司、惠榮
    公司則均聲明：上訴駁回。
五、上訴人主張被上訴人大眾電信公司於95年4月1日至6月30日
    推出PHS五週年超值回饋，PHS+GSM雙門號手機等於0元之促
    銷方案，其於95年5月10日至被上訴人大眾電信公司之經銷
    商即被上訴人惠榮公司Kmall門市購買系爭手機，手機價格
    為1萬1976元，每月送通話費500元，上訴人於信用卡簽帳單
    上簽名，金額各1萬1976元、3000元，其中1萬1976元部分為
    24期分期付款，每期金額499元連續扣抵通話費等情，業據
    其提出花旗信用卡月結單、被上訴人大眾電信公司電信服務
    費帳單、廣告單、面紙包各乙份為證（見原審卷第8、34、
    35頁），且為被上訴人大眾電信公司、惠榮公司所不爭執，
    自堪信上訴人此部分主張為真實。
六、上訴人主張被上訴人大眾電信公司廣告不實，系爭手機缺少
    拇指郵件及大眾加值之效用，廣告內容並無特別處理費或專
    案服務費3000元之記載，雙方意思表示不一致，契約並未成
    立，被上訴人大眾電信公司對於上訴人之手機價金債權1萬
    1976元即不存在，且上訴人與被上訴人惠榮公司間亦無任何
    契約法律關係存在，是被上訴人惠榮公司對於上訴人之3000
    元債權亦不存在等語，為被上訴人大眾電信公司、惠榮公司
    所否認，並分別以前詞置辯，是本件爭點厥為上訴人與被上
    訴人大眾電信公司、惠榮公司間關於系爭手機之買賣契約及
    專案服務費之契約關係是否存在，茲就本院判斷分述如下：
  （一）被上訴人大眾電信公司雖抗辯稱：系爭手機之出賣人為
        被上訴人惠榮公司，上訴人僅就租用門號始向被上訴人
        大眾電信公司申辦，上訴人就手機價金對被上訴人大眾
        電信公司並無確認利益云云，惟按確認法律關係之訴，
        非原告有即受確認判決之法律上利益者，不得提起之，
        民事訴訟法第247條定有明文，所謂即受確認判決之法
        律上利益，係指法律關係之存否不明確，原告主觀上認
        其在法律上之地位有不安之狀態存在，且此種不安之狀
        態，能以確認判決將之除去者而言，若縱經法院判決確
        認，亦不能除去其不安之狀態者，即難認有受確認判決
        之法律上利益（最高法院52年臺上字第1240號判例參照
        ），準此，確認法律關係存否之訴，苟具備前開要件，
        即得謂有受確認判決之法律上利益，本件上訴人主張被
        上訴人大眾電信公司對其之1萬1976元債權不存在，既
        為被上訴人大眾電信公司所否認，則上訴人訴請確認上
        開債權不存在，即屬有提起確認判決之法律上利益，被
        上訴人大眾電信公司容有誤會。
  （二）被上訴人大眾電信公司復抗辯稱：上訴人就系爭手機買
        賣之法律關係，另對被上訴人大眾電信公司、惠榮公司
        提起損害賠償之訴（本院96年度訴字第7555號），依民
        事訴訟法第247條第2項規定，上訴人已不得再提起本件
        確認之訴云云，惟查，上訴人於另案係依民法第185條
        共同侵權行為之法律關係，請求被上訴人大眾電信公司
        、惠榮公司負連帶損害賠償責任，與本件確認被上訴人
        大眾電信公司對上訴人之手機費用1萬1976元及被上訴
        人惠榮公司對上訴人之專案服務費3000元之債權不存在
        訴訟，兩者訴訟標的不同，訴之聲明亦不可代用，不能
        僅因兩訴訟均係上訴人購買系爭手機之基礎事實相同，
        即遽認上訴人不得再提起本件訴訟，是被上訴人大眾電
        信公司前開抗辯，亦有未合。
  （三）按確認法律關係不存在之訴，如被告主張其法律關係存
        在時，應由被告負舉證責任（最高法院42年臺上字第17
        10號判例可資參照）。本件上訴人主張其與被上訴人大
        眾電信公司、惠榮公司間之上開債權不存在，為被上訴
        人大眾電信公司、惠榮公司所否認，依前開說明，自應
        由被上訴人大眾電信公司、惠榮公司就兩造間買賣契約
        及專案服務費契約法律關係存在之事實負舉證責任。次
        按當事人互相表示意思一致者，無論其為明示或默示，
        契約即為成立；當事人就標的物及其價金互相同意時，
        買賣契約即為成立，民法第153條第1項及第345條第2項
        亦有明定。經查：
      1.系爭手機之價金為1萬1976元乙節，固為上訴人所不爭
        執，惟上訴人否認已就系爭手機之功能意思表示合致，
        據證人即惠榮公司門市人員林淑娟到庭證稱：上訴人於
        95年5月間到惠榮公司KMALL門市購買手機，當時我有拿
        廣告DM給他看，並拿手機給他操作，上訴人買的是二合
        一手機，指的是可以用PHS+GSM，以雙門號為主，我跟
        他說這手機比較基本款，沒有拇指情報功能，系爭手機
        是大眾電信公司委託惠榮公司賣的，惠榮公司是大眾電
        信公司的代理商，手機費用1萬1976元是用大眾電信公
        司的機器刷的，是入該公司的帳，但還是開惠榮公司的
        發票等語（見本院卷第148至150頁），並有信用卡簽帳
        單及花旗信用卡月結單在卷可憑（見原審卷第8、65、
        66頁），其上載明系爭手機費用1萬1976元之請款人為
        被上訴人大眾電信公司，可知系爭手機之買賣關係存在
        於上訴人與被上訴人大眾電信公司之間，被上訴人大眾
        電信公司抗辯被上訴人惠榮公司為系爭手機之出賣人云
        云，尚難採憑，又依證人林淑娟所述，其於上訴人購買
        系爭手機時，即已告知系爭手機並無拇指情報功能，且
        依上訴人提出之廣告單所示，亦無關於保證系爭手機具
        備拇指情報及大眾加值功能之記載，是上訴人主張對於
        系爭手機之功能意思表示不合致云云，並非可採。況縱
        上訴人誤認系爭手機具備姆指郵件及大眾加值之功能因
        而購買乙節屬實，亦屬上訴人是否意思表示錯誤，得主
        張撤銷買賣契約之問題，尚難謂買賣契約因此即不成立
        ，又上訴人既未撤銷系爭買賣契約，系爭買賣契約仍屬
        有效存在，自難謂被上訴人大眾電信公司對上訴人之手
        機債權不存在。
      2.又依卷附PHS超低電磁波行動電話服務申請書所示（見
        原審卷第65頁），其上已明確記載促銷方案為「E325」
        ，上訴人並於其上簽名，參諸卷附廣告單（見原審卷第
        66 頁）之記載，E325專案內容為：「*手機費用11976
        元得以信用卡分期付款（499元X24期）或一次付清*辦
        理本專案須另繳專案服務費3000元*本專案限申辦PG980
        、PG901」，是依上訴人之智識能力，當知悉系爭PG980
        機型手機係配合E325促銷方案購買，且上訴人復於手機
        費用1萬1976元之信用卡分期付款（499元X24期）簽帳
        單上簽名，表示支付價金之意思，則上訴人與被上訴人
        大眾電信公司間就買賣標的物即系爭PG980機型手機及
        其價金均已意思表示合致，買賣契約即屬有效成立，上
        訴人訴請確認被上訴人大眾電信公司對其手機費用1萬
        1976元之債權不存在，自為無理由。
      3.上訴人雖主張系爭手機促銷專案內容廣告不實，且其與
        被上訴人惠榮公司間並無任何法律關係，被上訴人惠榮
        公司對其專案服務費3000元之債權不存在云云，惟查，
        上訴人申辦之系爭PG980機型手機須配合E325專案，且
        須另繳專案服務費3000元乙節，業據卷附廣告單乙紙記
        載明確，復經本院於97年5月23日準備程序期日當庭勘
        驗電視廣告光碟之結果，其上確有顯示「辦理本專案須
        另繳專案服務費3000元」字樣，並有定格畫面在卷可憑
        （見原審卷第73頁），自難認難認有何廣告不實之情形
        ，至上訴人所提出之廣告面紙包，其上固無須另繳專案
        服務費3000元之記載，然上訴人於購買系爭手機時，既
        同時在專案服務費3000元之信用卡帳單上簽名，有信用
        卡簽帳單乙紙在卷可參（見原審卷第66頁），此為上訴
        人所不否認，則衡諸一般交易常情，持卡人在簽帳單上
        簽名當即為同意付款之意思表示，依上訴人之專業智識
        程度而言，對此實難諉為不知，足見上訴人於購買系爭
        手機時，即已知悉須另繳專案服務費3000元之事實，並
        於信用卡簽帳單上簽名表示同意付款，上訴人主張其誤
        認3000元之簽帳單僅係供被上訴人惠榮公司向被上訴人
        大眾電信公司請款之用而簽名云云，核與常情不符，要
        難採取。
      4.關於系爭手機專案服務費3000元之契約關係存在於上訴
        人與被上訴人惠榮公司之間部分，業據證人林淑娟到庭
        證稱：專案服務費3000元是給惠榮公司的，用惠榮公司
        的機器刷卡，入惠榮公司的帳等語明確（見本院卷第14
        8頁），復參酌卷附信用卡簽帳單及花旗信用卡月結單
        所示（見原審卷第8、66頁），其上載明專案服務費300
        0元之請款人為被上訴人惠榮公司，信用卡簽帳單上之
        商店名稱亦記載被上訴人惠榮公司KMALL門市，足徵系
        爭手機專案服務費3000元之契約關係存在於上訴人與被
        上訴人惠榮公司之間，上訴人既基於支付專案服務費30
        00元之意思而於信用卡簽帳單上簽名，雙方已意思表示
        合致，則關於專案服務費3000元之契約關係，自屬有效
        成立。至上訴人另主張上開專案服務費3000元之信用卡
        簽帳單上記載之授權碼「479241」，與卷附PHS超低電
        磁波行動電話服務申請書記載之授權碼「427396」不符
        ，證明其並未同意授權銀行付款云云，惟查，卷附PHS
        超低電磁波行動電話服務申請書係上訴人申辦系爭手機
        時所簽訂，其上所載之授權碼「427396」即為系爭手機
        費用1萬1976元簽帳單之授權碼，此觀諸系爭手機信用
        卡簽帳單及刷卡明細日報表上均記載授權碼為「427396
        」即明（見原審卷第65頁），且上訴人既將手機費用1
        萬1976元及專案服務費3000元分兩次刷卡，即會產生不
        同之授權碼，此乃眾所週知之事，則上訴人自難以兩筆
        交易授權碼不同為由，主張其並未同意付款，是上訴人
        訴請確認被上訴人惠榮公司對其專案服務費3000元之債
        權不存在，亦為無理由。
      5.綜上，系爭手機之買賣關係存在於上訴人與被上訴人大
        眾電信公司之間，上訴人與被上訴人大眾電信公司間就
        買賣標的物即系爭PG980機型手機及其價金均已意思表
        示合致，買賣契約即屬有效成立，上訴人訴請確認被上
        訴人大眾電信公司對其手機費用1萬1976元之債權不存
        在，尚屬無據，又系爭手機專案服務費3000元之契約關
        係存在於上訴人與被上訴人惠榮公司之間，上訴人於購
        買系爭手機時，即已知悉須另繳專案服務費3000元之事
        實，並於信用卡簽帳單上簽名表示同意付款，雙方已意
        思表示合致，關於專案服務費3000元之契約關係，自屬
        有效成立，上訴人訴請確認被上訴人惠榮公司對其專案
        服務費3000元之債權不存在，亦屬無據。
      6.至上訴人
七、綜上所述，上訴人之主張均非可採，其訴請確認被上訴人大
    眾電信公司對其手機費用1萬1976元及被上訴人惠榮公司對
    其專案服務費3000元之債權不存在，均屬無據，不應准許。
    原審為上訴人敗訴之判決，經核尚無不合，上訴意旨指摘原
    判決不當，求予廢棄改判，為無理由，應予駁回。
八、本件事證已臻明確，上訴人雖聲請傳訊證人吳念真證明電視
    廣告之內容云云，惟本院既已當庭勘驗吳念真代言之電視廣
    告光碟，認該廣告確有顯示系爭手機促銷專案須另繳3000元
    專案服務費之事實，則上訴人之聲請核無必要，又兩造間其
    餘主張及舉證，經本院審酌後認與判決之結果不生影響，爰
    不予逐一論列，附此敘明。
九、據上論結，本件上訴為無理由，依民事訴訟法第436條之1第
    3項、第449條第1項、第78條，判決如主文。
中    華    民    國    97    年    8     月    28    日
                  民事第二庭    審判長法官  黃蓓蓓
                                      法官  陳秀貞
                                      法官  鍾素鳳
以上正本係照原本作成。
本判決不得上訴。
中    華    民    國    97    年    8     月    28    日
                                    書記官  林玗倩


司法院資訊處製作；財團法人民間司法改革基金會備份。
